【裁判字號】    96,破,78
【裁判日期】    971015
【裁判案由】    破產宣告
【裁判全文】
臺灣臺南地方法院民事裁定                96年度破字第78號
聲  請  人  甲○○
上聲請人聲請宣告破產事件，本院裁定如下：
    主    文
聲請駁回。聲請程序費用由聲請人負擔。
    理    由
一、本件聲請意旨略以：緣聲請人即債務人甲○○因為理財失誤
    ，墮入銀行循環高利的陷阱，現今已陷於財務困境，無法負
    擔銀行年息將近20％的高利貸及利上加利之鉅額債務。而其
    積欠的利息，累積到現在一個月就要將近新台幣（以下同）
    50,000元，債務人即使不吃不喝，也負擔不起，更是一輩子
    都不可能還到任何本金，債務不減反增，故不得不請求依法
    清理債務。債務人現今積欠如附表編號1至13所示銀行（以
    下簡稱債權銀行）之債務，金額約為2,892,329元，該債務
    已超過總資產甚多。實有必要依破產法之相關規定宣告破產
    ，以保護債務人及債權人雙方之利益，否則債務人將永遠背
    負鉅額債務，永難再有翻身及生存之餘地。又聲請人尚有坐
    落高雄市○○區○○段427號地號土地暨其上同段建號515號
    建物（以下簡稱系爭不動產），價值約710,000元，可供處
    分，並有145,000元現金。綜上，聲請人之資產已不能清理
    債務，已符合破產之形式要件，而有破產宣告之原因，且聲
    請人現有資產855,000元又可組成破產財團，並足敷清償財
    團費用及財團債務，而有宣告破產之實益及必要，則依破產
    法第1條、第57條之規定，聲請裁定宣告聲請人破產等語。
二、按在破產宣告前，對於債務人之財產有質權、抵押權或留置
    權者，就其財產有別除權；又有別除權之債權人，不依破產
    程序而行使其權利。有別除權之債權人，得以行使別除權後
    未能受償之債權，為破產債權而行使權利，破產法第108條
    、第109條定有明文。次按破產，對債務人不能清償債務者
    ，宣告之，固為破產法第五十七條所明定。惟依同法第一百
    四十八條規定之旨趣，若債務人之財產不敷清償破產財團之
    費用及財團之債務，尚難認有宣告破產之實益。是以法院就
    破產之聲請，應依職權為必要之調查，倘債務人確係毫無財
    產可構成破產財團，或債務人之財產不敷清償破產財團之費
    用及財團之債務，無從依破產程序清理其債務時，參照司法
    院二十五年院字第一五○五號解釋意旨，自得以無宣告破產
    之實益，裁定駁回其聲請（最高法院97年度台抗字第135號
    、97年度台抗字第138號民事裁定可資參照）。準此，倘債
    務人之財產，於破產宣告前，已有質權、抵押權或留置權，
    該等別除權之債權人行使權利後，債務人實質上已無財產，
    或其財產已不足支付破產程序之費用即財團費用及財團債務
    時，因破產財團無從成立，無從依破產程序清理其債務，揆
    諸上開解釋意旨及最高法院之見解，為債權人及債務人之利
    益，宣告破產顯無實益，反而徒增花費，此時法院應裁定駁
    回其聲請。又法院對破產事件在裁定前，得依職權為必要之
    調查，亦為破產法第63 條第2項所明定。
三、本件債務人主張其積欠如附表債權數額欄所示之債務，合計
    為2,892,329元，且負債大於資產等情，業據其提出債務人
    財產狀況說明書、債權人清冊、債務人財產目錄、高雄市○
    ○區○○段427地號暨其上同段515 建號土地、建物登記第
    二類謄本為憑；復有本院依職權調閱稅務電子閘門財產所得
    調件明細表、交通部公路總局嘉義區監理所臺南監理站97年
    1月7日函、高雄市稅捐稽徵處97年1月21日函、高雄縣政府
    地方稅務局97年1月18日函、臺南市稅捐稽徵處97年1月7日
    函及各債權人之覆函附卷可稽，債務人主張其目前負債大於
    剩餘資產，並停止支付乙節，固堪信為真實。惟查：
（一）債務人主張積欠債務2,892,329元，本院依職權函詢各債
      權銀行，其中除英商渣打銀行股份有限公司與香港商匯豐
      銀行股份有限公司（原中華商業銀行股份有限公司）未陳
      報債權外，其餘各債權銀行則函覆如附表債權人陳報數額
      欄所示之數額（債權人未陳報數額者，以債務人主張之數
      額計算），合計債權數額為2,555,450元，雖與債務人主
      張之數額略有差異，然前揭債權人陳報之數額，有各債權
      銀行之覆函暨其檢附之歷史帳單彙總查詢、帳務資料查詢
      、信用卡月結單、催收呆帳回收報表、現金卡債權金額計
      算書、歷史消費明細表、信用卡結清試算查詢、信用卡申
      請書、放款總額明細表、信用卡計息查詢、歷史帳單彙總
      查詢、放款帳戶還款交易明細表、消費明細表、信用卡申
      請書、債權計算書及帳務資料查詢等附卷可稽。因此，債
      務人之實際債務數額，自應以各債權人所陳報之債權數額
      2,555,450元較可採信。另據本院依職權向監理、稅捐機
      關查詢結果，債務人並無任何違章、欠稅之情事，合先敘
      明。
（二）本件債務人為61年2月10日出生，現年36歲4月，目前無業
      ，倘依勞工申請退休年齡60歲計算，尚有23年8月之工作
      能力；又債務人96年並無薪資所得，僅有財產交易所得
      57,650元；另債務人名下除上開系爭不動產外，郵局存款
      尚有14元，並無其它財產。以上債務人工作、資產等情形
      ，亦有中華郵政股份有限公司郵局查詢客戶存簿資料、臺
      南市警察局第五分局97年1月14日回函、臺灣集中保管結
      算所股份有限公司97年1月10日函、債務人全戶戶籍資料
      查詢、稅務電子閘門財產所得調件明細表、勞保局電子閘
      門查詢作業被保險人投保資料查詢等在卷可憑。
（三）債務人固主張伊有現金145,000元，以及坐落高雄市○○
      區○○段427號地號土地暨其上同段建號515號建物，價值
      約710,000元之資產，總計約855,000元可供列為破產財團
      云云。惟查：
      1.債務人主張伊有現金145,000元，惟至今並未能舉證以
        實其說，自難憑信。又法院就破產之聲請，得依職權為
        必要之調查。債務人目前為無業，薪資年所得為零元，
        並無薪資所得可供加以審酌而列為破產財團（最高法院
        96年度台抗字第428號民事裁定參照），併予敘明。
      2.另債務人所有之系爭土地、建物經本院依職權調閱稅務
        電子閘門財產所得調件明細表查得其財產總額僅為
        325,410元（土地部分：142,410元，建物部分：
        183,000元）。然查，系爭不動產業已設定最高限額
        1,130,000元之抵押權予債權人安泰商業銀行股份有限
        公司（以下簡稱安泰銀行），而該銀行陳報債務人就本
        金部分即有617,543元尚未清償；又按抵押權所擔保者
        ，為原債權、利息、遲延利息、違約金及實行抵押權之
        費用。民法第861條定有明文。債務人積欠安泰銀行
        617,543元，經本院試算如附件，其違約金為22,455 元
        、遲延利息為118,771元（均試算至本件裁定宣示日）
        ，準此，僅本金、違約金及遲延利息即高達758,769 元
        ，顯然，債權人一旦行使別除權後，將無任何剩餘財產
        可供列為破產財團。更遑論系爭不動產倘經變價，尚須
        優先給付土地增值稅、實行抵押權之費用。
      3.縱認債務人所主張系爭不動產之價值710,000元、並有
        現金145,000元為可信，然承前所述，倘債權人安泰商
        業銀行股份有限公司行使別除權，其債權約可清償
        758,769元；則債務人所主張之資產855,000元經扣除上
        開清償安泰銀行之債權後，餘額僅為96,231元。然財團
        費用及財團債務，應先於破產債權，隨時由破產財團清
        償之，本件債務人之資產於債權人行使別除權後，僅剩
        餘96,231元，顯然已不足支付破產程序之費用即財團費
        用及財團債務（詳後述）。
      4.債務人上開系爭不動產既已有抵押權存在，倘經債權人
        行使別除權後，自無須依破產程序進行拍賣、變價，而
        用以支付破產財團費用及財團債務，債權人亦不可能因
        此而受有任何分配，自難認有宣告破產之實益。
（四）復按因破產財團之管理、變價及分配所生之費用、因
      破產債權人共同利益所需審判上之費用、破產管理人之
      報酬為財團費用；破產人及其家屬之必要生活費及喪葬費
      ，視為財團費用。又財團費用及財團債務，應先於破產債
      權，隨時由破產財團清償之。破產法第95條、97條分別定
      有明文。經查：
      1.按依目前破產案件實務之情形，因事涉專業，通常指定
        律師或會計師為破產管理人，且此職務繁雜，故應由法
        院定相當之報酬；至其數額應斟酌事件之繁簡、價額、
        當事人所受之利益、就該事件所費之時間、同業標準（
        台南律師公會章程第33條、第34條之收費酬金辦法參照
        ）及分配財團之多寡等一切情形而定。本院審酌本件破
        產程序及債權人計有13人，債權額高達2百餘萬元，如
        依財政部「稽徵機關核算九十六年度執行業務者收入標
        準」，律師擔任破產管理人係按標的物財產價值百分之
        9 計算收入標準，則其酬金應屬偏高；茲參酌台南律師
        公會章程第33條、第34條之規定，「辦理民事案件……
        每審不得逾30萬元、辦理民事執行之酬金，準用辦理民
        事案件收受酬金之規定」，倘宣告債務人破產，其酬金
        應以60,000元為宜。
      2.次按行政院主計處依據各機關所辦統計及調查結果彙編
        之「96年家庭收支調查報告」所認定之消費項目與數額
        ，涵蓋食衣住行育樂及保健醫療等支出，雖未能呈現具
        體個案消費情形，然不失為目前較能合理反映國民消費
        之數據，且該調查報告係按縣市區域別為調查樣本，應
        屬客觀可採。至其數額若干，本院以為既係認定必要生
        活費，則「消費支出」項目中，諸如菸草、娛樂消遣服
        務等支出項目，固無必要；惟「非消費支出」項目中，
        諸如對私人、政府及社會保險之支出項目，則為國民日
        常生活所必需，應予列入；兩相損益，允宜以「最終消
        費支出」之數額為計算標準。再查債務人戶籍地設於臺
        南市北區，依前揭96年家庭收支調查報告所示，台南市
        家庭平均每戶人數為3.4人，非消費支出為179,962元，
        消費支出為704,855元，最終消費支出則為704,855元，
        此有行政院主計處96年度臺南市平均每戶家庭收支調查
        報告表節本1份附卷可稽。依此數據計算，則臺南市每
        人每月之消費支出為17,276元（計算式：704,855÷3.4
        ÷12＝12,725.8；元以下四捨五入）。而破產程序必須
        召開債權人會議、出售資產、分配破產財團，通常1年
        時間尚無法終結，是依司法院頒布之各級法院辦案期限
        實施要點第2點規定，破產事件之辦案期限為2年，審酌
        本件破產程序之繁簡、價額及債權人人數，倘裁定准予
        宣告破產，於1年時間應可以完成破產程序，而以1年計
        算。承前所述，為維持債務人自身之必要生活費，一年
        至少需支出207,312元（計算式：17,276×12×1＝
        207,312 ）。
      3.準此，倘宣告債務人破產，則破產管理人酬金60,000元
        以及為維持債務人自身一年之必要生活費207,312元，
        均應列為財團費用，並先於破產債權，隨時由破產財團
        清償之。此外，債務人薪資年收入為零元，並無薪資所
        得可供加以審酌而列為破產財團；從寬認債務人確有可
        資運用之現金145,000元可資運用，然仍不敷支付破產
        管理人之酬金與其個人之必要生活費用等財團費用。
（五）綜上，本件債務人現有之不動產，倘經債權人行使別除權
      後，債務人實質上已無財產足以支付破產程序之費用即財
      團費用及財團債務，而其現金於支付破產管理人之酬金與
      其個人之必要生活費用等財團費用後，顯然不敷清償破產
      財團費用，更遑論於清償財團債務後，再將剩餘財產分配
      予其他債權人，苟准予其宣告破產，徒增支付破產管理人
      之報酬及破產程序所須之各項費用，反有害於其債權人之
      債權原可得受償之部分，顯然不能達清理債務，而悖於債
      權人平等受償之破產制度立法目的，徒增程序之浪費，揆
      諸上揭司法院之解釋及說明，本件聲請宣告破產，為無實
      益，顯無理由，應予駁回。
四、綜上所述，本件聲請人所負之債務固超過其資產，然聲請人
    之財產確係不敷清償破產財團之費用及財團之債務，無從依
    破產程序清理其債務，是聲請人聲請宣告破產，並無宣告破
    產之實益，為無理由，應予駁回。
五、爰依破產法第5條，民事訴訟法第95條、第78條，裁定如主
    文。
中    華    民    國    97    年    10    月    15    日
                  民事第二庭    法  官  張麗娟
以上正本係照原本作成。如對本裁定抗告須於裁定送達後10日內
向本院提出抗告狀，並應繳納抗告費新台幣1,000元整。
中    華    民    國    97    年    10    月    15    日
                                書記官  楊宗倫
附表：                                   （單位新台幣）
┌─┬───────┬───┬──────┬──────┐
│編│債權人名稱    │債權之│債權數額    │債權人陳報債│
│號│              │性質  │            │權數額      │
├─┼───────┼───┼──────┼──────┤
│ 1│英商渣打銀行行│信用貸│102,590元   │債權人未陳報│
│  │股份有限公司  │款    │            │            │
│  │              │      │            │            │
├─┼───────┼───┼──────┼──────┤
│ 2│美商花旗銀行股│信用卡│178,107元   │211,237元； │
│  │份有限公司    │      │            │            │
├─┼───────┼───┼──────┼──────┤
│ 3│中國信託商業銀│信用卡│120,543元   │信用卡：    │
│  │行股份有限公司│、現金│            │56,654元；  │
│  │              │卡    │            │現金卡：    │
│  │              │      │            │61,341元    │
├─┼───────┼───┼──────┼──────┤
│ 4│台新國際商業銀│信用卡│177,584元   │信用卡：    │
│  │行股份有限公司│、現金│            │7,994元；   │
│  │              │卡    │            │現金卡：    │
│  │              │      │            │167,432元   │
├─┼───────┼───┼──────┼──────┤
│ 5│國泰世華商業銀│信用卡│352,698元   │信用卡：    │
│  │行股份有限公司│、現金│            │111,482元   │
│  │              │卡    │            │現金卡：    │
│  │              │      │            │247,708元   │
├─┼───────┼───┼──────┼──────┤
│ 6│香港商匯豐銀行│信用卡│255,519元   │債權人未陳報│
│  │股份有限公司（│      │            │            │
│  │原中華商業銀行│      │            │            │
│  │股份有限公司）│      │            │            │
│  │              │      │            │            │
├─┼───────┼───┼──────┼──────┤
│ 7│兆豐國際商業銀│信用卡│21,742元    │21,368元    │
│  │行股份有限公司│      │            │            │
│  │              │      │            │            │
├─┼───────┼───┼──────┼──────┤
│ 8│遠東國際商業銀│信用卡│76,905元    │79,768元    │
│  │行股份有限公司│      │            │            │
│  │              │      │            │            │
├─┼───────┼───┼──────┼──────┤
│ 9│安泰商業銀行股│貸款、│1,066,614元 │貸款：      │
│  │份有限公司    │信用卡│            │617,543元； │
│  │              │      │            │信用卡：    │
│  │              │      │            │75,580元    │
├─┼───────┼───┼──────┼──────┤
│10│陽信商業銀行股│信用卡│93,576元    │94,698元    │
│  │份有限公司    │      │            │            │
├─┼───────┼───┼──────┼──────┤
│11│永豐信用卡股份│信用卡│48,585元    │47,854元    │
│  │有限公司（原安│      │            │            │
│  │信信用卡股份有│      │            │            │
│  │限公司）      │      │            │            │
│  │              │      │            │            │
├─┼───────┼───┼──────┼──────┤
│  │臺灣新光商業銀│信用卡│78,490元    │77,306元    │
│12│行股份有限公司│      │            │            │
│  │（原誠泰商業銀│      │            │            │
│  │行股份有限公司│      │            │            │
│  │）            │      │            │            │
├─┼───────┼───┼──────┼──────┤
│13│萬泰商業商業銀│現金卡│319,376元   │319,376元   │
│  │行股份有限公司│      │            │            │
│  │              │      │            │            │
├─┴───────┴───┼──────┼──────┤
│      合  計              │2,892,329元 │2,555,450元 │
│                          │            │            │
└─────────────┴──────┴──────┘


司法院資訊處製作；財團法人民間司法改革基金會備份。
